【裁判字號】    98,審易,1635
【裁判日期】    980731
【裁判案由】    詐欺
【裁判全文】
臺灣高雄地方法院刑事判決            98年度審易字第1635號
公  訴  人  臺灣高雄地方法院檢察署檢察官
被      告  甲○○
被      告  乙○○
上列被告因詐欺案件，經檢察官聲請以簡易判決處刑（97年度偵
字第22887 號），本院認不應以簡易判決處刑，改依通常程序審
理，判決如下：
    主  文
本件管轄錯誤，移送於臺灣桃園地方法院。
    理  由
一、公訴意旨略以：被告甲○○、乙○○明知國內社會上層出不
    窮之詐騙集團或不法份子為掩飾其不法行徑，避免執法人員
    之追究及處罰，經常利用他人之存款帳戶掩人耳目，因此，
    在客觀上可以預見一般取得他人帳戶使用之行徑，常與行財
    產犯罪所需有密切關連，且此種不法行為屢經媒體大肆宣導
    ，竟以縱有人持其存款帳戶作為詐騙之犯罪工具，亦不違其
    本意之幫助犯意，分別於不詳時、地，將其臺灣銀行南崁分
    行帳號：000000000000號帳戶、臺灣中小企業銀行（下稱臺
    灣中小企銀）東桃園分行帳號：00000000000 號帳戶存摺、
    提款卡、印章及密碼交付予姓名年籍不詳之詐欺集團成員使
    用，幫助該詐欺集團成員從事詐欺取財之犯行。該犯罪集團
    成員取得前揭帳戶之存摺、提款卡、印章及密碼後，乃意圖
    為自己不法之所有，基於詐欺取財之犯意，分別於：(1)民國
    96年5 月9 日，假冒中華電信人員之身分，撥打電話予林秀
    緞，佯稱：因積欠電話費未繳，且個人身分證號遭冒用，需
    匯款至指定帳戶較安全云云，致林秀緞不疑有他因而陷於錯
    誤，遂依其指示，於同日，匯款新臺幣（下同）13萬元至甲
    ○○上開臺灣銀行帳戶內。(2)同年4 月間某日，假冒律師身
    分，撥打電話予張慶國，佯稱：需支付手續費、律師費始能
    領取抽獎活動獎金云云，致張慶國不疑有他因而陷於錯誤，
    於同年月20日匯款2 萬元至乙○○上開帳戶。(3)同年5 月5
    日，假冒家具公司員工之身分，撥打電話予王韋傑，佯稱：
    需先匯手續費始能領取抽獎活動獎金云云，致王韋傑不疑有
    他因而於陷於錯誤，遂依其指示，於同年月7 日，匯款5 萬
    元至乙○○上開帳戶，因認被告2 人均涉犯刑法第339 條第
    1 項、第30條之幫助詐欺取財罪嫌等語。
二、按案件由犯罪地或被告之住所、居所或所在地之法院管轄；
    無管轄權之案件，應諭知管轄錯誤之判決，並同時諭知移送
    於管轄法院，且得不經言詞辯論為之，刑事訴訟法第5 條第
    1 項、第304 條、第307 條分別定有明文。又所謂被告所在
    地，係指被告起訴當時所在之地，且以函送審判之起訴書正
    本送達法院收發室之日期為準；而所謂犯罪地，參照刑法第
    4 條之規定，解釋上自應包括行為地與結果地兩者而言，此
    有司法院院解字第3825號解釋、臺灣高等法院暨所屬法院65
    年度法律座談會刑事類第78號法律問題、最高法院72年台上
    字第5894號判例要旨可資參照。又刑法上詐欺罪之成立，以
    意圖為自己或第三人不法所有，以詐術使人將本人或第三人
    之物交付為要件，亦即以本人交付其物為犯罪結果；而詐欺
    罪之既、未遂與否，又以犯罪行為人有無取得本人之財物作
    為判斷基準，則「被害人遭詐騙匯款匯入地」及「犯罪行為
    人取款地」，均應認為係犯罪行為結果發生地。再參諸我國
    刑法就幫助犯言，係從屬於正犯而成立，以正犯已經犯罪為
    要件，故幫助犯並非其幫助行為一經完成，即成立犯罪，必
    其幫助行為或其影響力持續至正犯實施犯罪始行成立，有關
    追訴權時效，告訴期間等，亦自正犯完成犯罪時開始進行，
    至於法律之變更是否於行為後，有無刑法第2 條第1 項所定
    之新舊法比較適用，亦應以該時點為準據（最高法院96年度
    台非字第312 號判決意旨參照），是幫助犯應以「幫助地」
    及「正犯之犯罪行為地及結果發生地」為犯罪地。
三、經查，本案幫助詐欺案件係於98年6 月17日繫屬於本院，有
    臺灣高雄地方法院檢察署函上之本院刑事科收案戳章在卷可
    證，依上開說明，自應以斯時被告之住所、居所或所在地作
    為判斷本院有無管轄權之依據。而被告甲○○當時之戶籍地
    及居所地分別係桃園縣大園鄉○○路16巷5 弄6 號、桃園縣
    大園鄉○○○街36號，且無在監在押紀錄；被告乙○○之戶
    籍地則係桃園縣龜山鄉○○村○○街73號2 樓，當時因另案
    於臺灣嘉義看守所羈押中，有個人基本資料查詢結果、臺灣
    高等法院在監在押全國紀錄表各2 紙及詢問筆錄1 份（見97
    年度偵字第2378號偵查卷第36頁）在卷可稽，足認被告2 人
    之住、居所及所在地均非在本院轄區。再被告2 人上開帳戶
    之設立地點分別係在「桃園縣之臺灣銀行南崁分行」、「桃
    園縣之臺灣中小企業銀行東桃園分行」，被告2 人並於警詢
    、偵查中辯稱渠等所有之上開帳戶均遺失等語（見警卷〈一
    〉第27頁、同上偵查卷第37頁），有臺灣銀行南崁分行96年
    9 月4 日00000000001 號函、臺灣中小企業銀行東桃園分行
    96 年9月3 日96東桃字第458 號函、警詢筆錄及詢問筆錄各
    1 份附卷可考（見同上警卷第250 頁、第273 頁），足徵亦
    無證據證明被告2 人幫助詐欺集團詐欺被害人之幫助地與本
    院轄區相關。另據被害人林秀緞、張慶國、王韋傑於警詢中
    陳稱遭詐欺集團詐騙而匯款之地點分別係在臺中縣之臺中商
    業銀行外埔分行、彰化縣之鹿港信用合作社埔鹽分社、臺北
    縣三重市之彰化商業銀行南三重分行，且有臺中商業銀行入
    戶電匯通知單、鹿港信用合作社匯款委託書、彰化銀行匯款
    申請書各1 紙及網路列印畫面資料2 紙附卷可佐（見同上警
    卷第40頁、第42頁、第93頁、第97頁、第131 頁、第133 頁
    ），足見詐欺正犯之犯罪行為地及結果地均與本院轄區無涉
    。綜上所述，被告之住、居所、所在地及犯罪行為地與結果
    地，均非在本院轄區，從而，檢察官逕向本院聲請簡易判決
    處刑，即有未合，是揆諸上開說明，爰不經言詞辯論，逕諭
    知管轄錯誤之判決，並移送於有管轄權之臺灣桃園地方法院
    。
據上論斷，應依刑事訴訟法第452 條、第304 條、第307 條，判
決如主文。
中    華    民    國    98    年    7     月    31    日
                  刑事第三庭    審判長  法  官  黃宗揚
                                        法  官  陳俊宏
                                        法  官  吳佳樺
以上正本證明與原本無異。
如不服本判決應於收受送達後10日內向本院提出上訴書狀，並應
敘述具體理由；如未敘述上訴理由者，應於上訴期間屆滿後20日
內向本院補提理由書（均須按他造當事人之人數附繕本）「切勿
逕送上級法院」。
中    華    民    國    98    年    7     月    31    日
                                        書記官  張義龍


司法院資訊處製作；財團法人民間司法改革基金會備份。
